【裁判字號】    97,訴,2493
【裁判日期】    971223
【裁判案由】    偽造有價證券等
【裁判全文】
臺灣板橋地方法院刑事判決              97年度訴字第2493號
公  訴  人  臺灣板橋地方法院檢察署檢察官
被      告  丙○○
指定辯護人  本院公設辯護人乙○○
上列被告因偽造有價證券案件，經檢察官提起公訴（97年度偵緝
字第1235號），本院判決如后：
    主  文
丙○○意圖供行使之用，而偽造有價證券，處有期徒刑年。偽
造如附表一、二所示之支票貳張均沒收。
    事  實
一、丙○○意圖為自己不法之所有，於民國91年12月10日10時許
    ，在其所任職而由甲○○所經營位於臺北縣板橋市○○街17
    4 巷18弄2 號之1 公司辦公室內，趁人不注意之際，竊取甲
    ○○所有而置放於辦公桌之如附表一、二所示之空白支票2
    張，丙○○於竊得如附表一、二所示之2 張空白支票後，又
    意圖供行使偽造有價證券之用，於同日在臺北市板橋市附近
    之計程車上，偽造「甲○○」之署押於如附表一、二所示支
    票之發票人欄，並填載如附表一、二所示之發票日、面額而
    偽造如附表所示2 張支票，完成發票手續而偽造有價證券。
    丙○○遂於91年12月10日14時許，持如附表一所示之支票，
    至玉山商業銀行雙和分行櫃檯人員行使，而存入呂雅婷（即
    丙○○之妻）於該銀行所開立之帳戶（帳號為000000000000
    0 號），嗣該支票並經提示交換後兌現；丙○○復於91年12
    月25日14許，持如附表二所示之支票，至付款人即美商花旗
    銀行板橋分行臨櫃提現而行使，惟經該銀行行員察覺該支票
    發票人欄之署押與甲○○所留存之印鑑卡不符而未予付款，
    丙○○再改至玉山商業銀行雙和分行提示時，該銀行人員亦
    發覺有異而向甲○○查詢，甲○○始悉其所有上開支票遭竊
    並報警處理，經警循線查獲上情。
二、案經臺北縣政府警察局海山分局報請臺灣板橋地方法院檢察
    署檢察官偵查起訴。
    理  由
甲、有關證據能力部分：
    按被告以外之人於審判外之言詞或書面陳述，除法律有規定
    者外，不得作為證據，刑事訴訟法第159 條第1 項定有明文
    。又被告以外之人於審判外之陳述，雖不符同法第159 條之
    1 至第159 條之4 之規定，但經當事人於審判程序同意作為
    證據，法院審酌該言詞陳述或書面陳述作成時之情況，認為
    適當者，亦得為證據；當事人、代理人或辯護人於法院調查
    證據時，知有第159 條第1 項不得為證據之情形，而未於言
    詞辯論終結前聲明異議者，視為有前項之同意，刑事訴訟法
    第159 條之5 亦有明文。經查，本件判決所援引證人甲○○
    、呂雅婷於警詢、偵查時之陳述，雖屬被告以外之人於審判
    外之陳述，而為傳聞證據，惟被告及辯護人於本院準備程序
    中並未爭執，且迄至言詞辯論終結前亦未再聲明異議，本院
    審酌上開證據資料製作時之情況，尚查無違法不當及證明力
    明顯過低之瑕疵，亦認為以之作為證據應屬適當，故揆諸前
    開法律規定與說明，爰逕依刑事訴訟法第159 條之5 規定，
    認前揭證據資料有證據能力。
乙、實體方面：
一、上揭事實，業據被告丙○○於偵查及本院審理時坦承不諱，
    核與證人甲○○、呂雅婷分別於警詢、偵查及本院審理時所
    證述之情節相符，並有如附表一、二所示之支票影本2 紙、
    玉山銀行雙和分行95年4 月19日玉山雙和字第06041705 號
    函附存戶呂雅婷交易往來明細表在卷可憑。是本件事證已臻
    明確，被告犯行堪予認定，應予依法論處。
二、按法律變更之比較適用，比較時應就罪刑有關之共犯、未遂
    犯、想像競合犯、牽連犯、連續犯、結合犯，以及累犯加重
    、自首減輕暨其他法定加減（如身分加減）與加減例等一切
    情形，綜其全部罪刑之結果而為比較；且就比較之結果，須
    為整體之適用，不能割裂分別適用各該有利於行為人之法律
    ，此即法律變更之比較適用所應遵守之「罪刑綜合比較原則
    」及「擇用整體性原則」（參照最高法院24年上字第4634號
    判例、同院27年上字第2615號判例，及最高法院95年第八次
    刑事庭會議決議）。刑法第55條、第33條業經修正，於94年
    2 月2 日經總統公布，並自95年7 月1 日起施行，經查：
  (一)刑法第55條後段有關「犯一罪而其方法或結果之行為犯他罪
    名」之牽連犯規定，經修正刪除，即修正後之刑法，已無牽
    連犯得論以裁判上一罪之情形，所犯之數罪，應按其具體情
    形論罪，查被告所為竊盜罪及偽造有價證券罪，其行為、時
    間均屬各別獨立，但有原因、結果之牽連關係，適用修正前
    刑法第55條之規定，較有利於被告。
  (二)關於罰金刑，刑法分則編各罪所定罰金刑之貨幣單位原為銀
    元，修正前刑法第33條第5 款規定：「罰金：1 元（銀元）
    以上。」，而依罰金罰鍰提高標準條例規定，就72年6 月26
    日前修正之刑法部分條文罰金數額提高2 至10倍，其後修正
    者則不提高倍數，並依現行法規所定貨幣單位折算新臺幣條
    例規定，以銀元1 元折算新臺幣3 元。修正後刑法第33條第
    5 款規定：「罰金：新臺幣1000元以上，以百元計算之。」
    ，刑法第33條第5 款所定罰金貨幣單位經修正為新臺幣後，
    刑法分則各罪所定罰金刑之貨幣單位亦應配合修正為新臺幣
    ，為使刑法分則編各罪所定罰金之最高數額與刑法修正前趨
    於一致，乃增訂刑法施行法第1 條之1 ：「中華民國94年1
    月7 日刑法修正施行後，刑法分則編所定罰金之貨幣單位為
    新臺幣。94年1 月7 日刑法修正時，刑法分則編未修正之條
    文定有罰金者，自94年1 月7 日刑法修正施行後，就其所定
    數額提高為30倍。但72年6 月26日至94年1 月7 日新增或修
    正之條文，就其所定數額提高為3 倍。」。從而，刑法分則
    編各罪所定罰金刑之最高數額，於上開規定修正後並無不同
    ，惟修正後刑法第33條第5 款所定罰金刑最低數額，較之修
    正前提高，自以修正前刑法第33條第5 款規定有利於被告。
  (三)綜上，本件經綜合觀察全部罪刑比較之結果，依修正後刑法
    第2 條第1 項前段規定，應適用95年7 月1 日修正條文施行
    前刑法第33條第5 款、第55條之規定。
  (四)另按，修正刑法係自95年7 月1 日起施行，在此之前，刑法
    分別編有關罰金刑之貨幣單位係銀元；且依刑法分則編應處
    罰金者，應適用罰金罰鍰提高標準條例第1 條、第4 條之規
    定，亦即應按各該具體條文制定或修正之先後，定其提高之
    倍數。惟刑法施行法增訂第1 條之1 ，於95年6 月14日經總
    統公布，並自同年7 月1 日起施行，該條規定：「中華民國
    九十四年一月七日刑法修正施行後，刑法分則編所定罰金之
    貨幣單位為新臺幣。九十四年一月七日刑法修正時，刑法分
    則編未修正之條文定有罰金者，自九十四年一月七日刑法修
    正施行後，就其所定數額提高為三十倍。但七十二年六月二
    十六日至九十四年一月七日新增或修正之條文，就其所定數
    額提高為三倍」，亦即自95年7 月1 日起，刑法分則編所定
    罰金之貨幣單位，由原來之銀元改為新臺幣；且94年1 月7
    日刑法修正時，刑法分則編未修正之條文定有罰金者，自95
    年7 月1 日起，有關罰金之數額提高為三十倍。揭櫫刑法施
    行法規範內容，本即包括規範刑法修正條文施行後所產生新
    舊法如何適用之問題，刑法施行法關於準據法有特別規定者
    ，自應優先於刑法總則第2 條規定而為適用，而刑法施行法
    第1 條之1 既增訂於刑法施行法之規範體系內，並非增訂於
    刑法總則編內，再參照刑法施行法第1 條之1 之立法理由，
    即修正條文說明亦謂「考量新修正之刑法施行後，不再適用
    『現行法規所定貨幣單位折算新臺幣條例』，為使罰金數額
    趨於一致，避免衍生新舊法比較適用問題，以緩和實務適用
    法律之衝擊，爰於不變動罰金數額之前提下，規定第二項如
    上」等語，依該條之立法目的，顯係基於解決新舊法比較適
    用所衍生問題而增訂該條規定以茲適用，則依體系解釋及目
    的解釋，刑法施行法第1 條之1 係新修正刑法第2 條之特別
    規定，而應優先適用（同此見解者，另參呂潮澤，「新修正
    刑法適用問題之探討」，收錄於法官協會雜誌第八卷第一期
    ，頁100） ，本件被告所犯刑法第320 條第1 項之竊盜罪，
    該罪有罰金刑之處罰，則本件逕適用刑法施行法第1 條之1
    之規定即可，毋庸依新修正刑法第2 條第1 項之規定，比較
    刑法施行法第1 條之1 及罰金罰鍰提高標準條例第1 條之規
    定何者有利於被告。
  (五)關於本件被告論罪科刑之部分，固適用修正條文施行前刑法
    第33條第5 款、第55條之規定，惟刑法施行法第1 條之1 規
    定之適用，並非係適用刑法第2 條第1 項規定之結果，而未
    涉及法律變更之比較適用，故本件之法律適用並無悖於前揭
    判例意旨所揭示之「罪刑綜合比較原則」及「擇用整體性原
    則」，併此敘明。
三、核被告丙○○所為，係犯刑法第320 條第1 項之竊盜罪及刑
    法第201 條第1 項之偽造有價證券罪。被告偽造甲○○署押
    之行為，為其偽造有價證券之部分行為，且其行使偽造有價
    證券之低度行為應為偽造有價證券之高度行為所吸收，均不
    另論罪。又其所犯前開竊盜罪及偽造有價證券罪二罪間，具
    有方法目的之牽連犯關係，應依修正前刑法第55條之規定從
    一重之偽造有價證券罪處斷。爰審酌被告於竊取他人空白支
    票後即偽造有價券持以行使，擾亂社會經濟秩序，行為可訾
    ，兼衡被告犯後已坦承不諱，且與被害人甲○○調解成立（
    此有本院調解筆錄附本院卷可憑），及被告犯罪動機、目的
    、手段、素行等一切情狀，量處如主文所示之刑，以資懲儆
    。至偽造之如附表一、二所示之支票2 張，應依刑法第205
    條之規定宣告沒收。附表一、二所示支票發票人欄所偽造之
    「甲○○」之署押，已因該張支票之沒收而包括在內，故毋
    庸另為沒收之諭知（最高法院63年度台上字第2770號判例可
    資參照）。至被告之本件犯罪時間雖在96年4 月24日之前，
    惟其既經本院宣告有期徒刑逾一年六月，且所犯刑法第201
    條之罪，係屬中華民國九十六年罪犯減刑條例第3 條第1 項
    第15款所列不予減刑之罪，依該條規定自不予減刑，併予敘
    明。
據上論斷，應依刑事訴訟法299 條第1 項前段，刑法第201 條第
1 項、第320 條第1 項、第2 條第1 項前段、修正前第55條、第
205 條，刑法施行法第1 條之1 ，判決如主文。
本案經檢察官林俊峰到庭執行職務。
中    華    民    國    97    年    12    月    23    日
                  刑事第十庭    審判長法  官  林海祥
                                      法  官  楊博欽
                                      法  官  許炎灶
上列正本證明與原本無異。
如不服本判決，應於判決送達後10日內敘明上訴理由，向本院提
出上訴狀 (應附繕本) ，上訴於臺灣高等法院。其未敘述上訴理
由者，應於上訴期間屆滿後20日內向本院補提理由書「切勿逕送
上級法院」。
                                      書記官  陳金鳳
中    華    民    國    97    年    12    月    24    日
附錄本案論罪科刑法條全文：
中華民國刑法第201條
（有價證券之偽造變造與行使罪）
意圖供行使之用，而偽造、變造公債票、公司股票或其他有價證
券者，處3 年以上10年以下有期徒刑，得併科3 千元以下罰金。
行使偽造、變造之公債票、公司股票或其他有價證券，或意圖供
行使之用，而收集或交付於人者，處1 年以上7 年以下有期徒刑
，得併科3 千元以下罰金。
中華民國刑法第320條
（普通竊盜罪、竊佔罪）
意圖為自己或第三人不法之所有，而竊取他人之動產者，為竊盜
罪，處 5 年以下有期徒刑、拘役或 5 百元以下罰金。
意圖為自己或第三人不法之利益，而竊佔他人之不動產者，依前
項之規定處斷。
前二項之未遂犯罰之。
附表一：
┌─────┬───────┬─────┬───────┬──────┐
│          │              │          │              │            │
│支票票號  │  發票日      │ 發票人   │  票面金額    │  付款人    │
│          │              │          │              │            │
├─────┼───────┼─────┼───────┼──────┤
│PC0000000 │  91年12月8日 │ 甲○○   │新臺幣壹拾貳萬│美商花旗銀行│
│          │              │          │元            │板橋分行    │
│          │              │          │              │            │
│          │              │          │              │            │
└─────┴───────┴─────┴───────┴──────┘
附表二：
┌─────┬───────┬─────┬───────┬──────┐
│          │              │          │              │            │
│支票票號  │  發票日      │ 發票人   │  票面金額    │  付款人    │
│          │              │          │              │            │
├─────┼───────┼─────┼───────┼──────┤
│PC0000000 │91年12月25日  │ 甲○○   │新臺幣貳拾捌萬│美商花旗銀行│
│          │              │          │元            │板橋分行    │
│          │              │          │              │            │
│          │              │          │              │            │
└─────┴───────┴─────┴───────┴──────┘


司法院資訊處製作；財團法人民間司法改革基金會備份。
